臺灣臺北地方法院刑事判決　　　　　 　94年度交訴字第29號
公　訴　人　臺灣臺北地方法院檢察署檢察官
被　　　告　乙○○
輔　佐　人　丙○○
　　　　　　甲○○
選任辯護人　黃文玲律師
　　　　　　龔新傑律師
上列被告因公共危險等案件，經檢察官提起公訴（94年度偵字第
4644號），本院判決如下：
    主  文
乙○○駕駛動力交通工具肇事，致人受傷而逃逸，處有期徒刑捌
月，緩刑貳年。
被訴過失傷害罪部分公訴不受理。
    事  實
一、乙○○現仍為在學學生，其於民國93年6 月16日晚間22時39
    分許，騎乘重型機車（車牌號碼：N36 －917 號，下稱系爭
    機車）沿台北市○○○路由南往北方向行駛，行經台北市大
    安區○○○路與和平東路口，因欲左轉和平西路往西行駛，
    而欲駛進和平東路之待轉區待轉時，就在羅斯福路之第三車
    道上要駛進第四車道時，未注意兩車併行之間隔，並隨時採
    取必要之安全措施，而輕微擦撞到行駛在同向第四車道上由
    戊○○所騎乘、其後搭載友人己○○之機車（車牌號碼：KP
    7 －738 號）左前方輪胎，致戊○○所騎乘之前開機車重心
    不穩，鄭、龐2 人因而人車倒地，戊○○因此而受有左腰、
    左上臂、右手肘、左膝等多處擦挫傷（過失傷害戊○○部分
    ，未據戊○○告訴），己○○則受有右側遠端橈骨骨折及多
    處擦挫傷等傷害（過失傷害己○○部分，業據己○○撤回，
    詳如下述）；詎乙○○見狀後，明知戊○○、己○○2 人已
    跌在地上，竟仍基於肇事逃逸之犯意，未立即停車處理，協
    助傷者就醫，而自和平東路口之待轉區加速沿和平西路朝西
    方向駛離，嗣經路人丁○○目擊前開車禍經過，記下乙○○
    所騎乘之系爭機車車牌號碼，告知鄭、龐2 人，而鄭、龐2
    人亦有記下系爭車輛之車牌號碼後，報警處理。
二、案經己○○告訴台北市政府警察局大安分局報請台灣台北地
    方法院檢察署檢察官偵查起訴。
    理  由
壹、有罪部分：
  一、訊據被告乙○○矢口否認前開犯行，辯稱：我騎車經過羅
      斯福路與和平東路口，我不知道我有撞到任何的東西，我
      看到他們時，我已經停在和平東路口待轉，我真的不知道
      有發生車禍云云。被告之辯護人亦為被告之利益提出辯護
      ，意旨略以：(一)告訴人己○○與被害人戊○○雖於鈞院審
      理時具結作證，惟其2 人在本案分別為告訴人及被害人，
      對案件之利害關係太甚，其供述應不得作為認定犯罪事實
      之唯一證據。(二)證人丁○○並未見聞本件事故發生經過，
      亦即其未目睹「被告擦撞瞬間」之情形，僅係巧合因被告
      經過事發地點而在感覺上誤認該事故係由被告所造成，是
      證人丁○○既未目睹事發瞬間之經過，即不具備證人之適
      格，其對「事發後」情形之供述即與被告是否肇事之問題
      無關，依刑事訴訟法第160 條之規定，其臆測之詞，尚不
      得作為證據參酌，而告訴人己○○等人隨同證人丁○○指
      訴被告之詞，要難作為證據參酌。(三)被告之機車並無碰撞
      之痕跡，是若稱被告擦撞他人之車輛，實有率斷。(四)若被
      告確有肇事之認知及以逃逸之主觀意圖，應係趁羅斯福路
      燈號為綠燈之時直接穿越和平東路口，始能達到逃逸之效
      果，蓋若如此，證人丁○○、被害人戊○○等人根本無從
      知悉被告騎乘之系爭車輛車牌號碼，更無今日之訟爭，惟
      被告當時卻未在第一時間駛離現場，仍逕自行至待轉區內
      停車待轉，歷經至少數秒鐘之時間，若被告確有逃逸之主
      觀意圖，當無在待轉區內停車待轉，承擔被人記下車牌號
      碼風險之可能。(五)若被告確有肇事逃逸之認知與故意，只
      要否認使用該部機車之事實，再佐以甲○○之不在場證明
      ，本案即近死無對證，且被告當天頭戴全罩式安全帽，旁
      人根本無從指認，被告大可以此自本案全身而退，惟被告
      卻仍坦白承認使用系爭車輛之事實，更難謂被告存有肇事
      逃逸之故意。(六)被告並無肇事以及致人死傷之認知，自無
      法以刑法第185 條之4 之肇事逃逸罪名相繩等語。
  二、有關證據能力爭議之認定：
      (一)告訴人己○○、被害人戊○○於警詢時所制作之筆錄，
        依刑事訴訟法第159 條第1 項之規定，乃屬被告以外之
        人於審判外之陳述，不具證據能力。
      (二)告訴人己○○於檢察官偵查時乃係以告訴人身分接受檢
        察官訊問，未經具結，則參之同法第158 條之3 之規定
        ，告訴人己○○前開陳述，不具有證據能力。
      (三)被害人戊○○、證人丁○○於檢察官偵查時接受訊問所
        制作之筆錄（見偵卷第4 頁、第5 頁、第10頁），雖亦
        屬被告以外之人於審判外之陳述，然前開筆錄，乃係被
        害人戊○○、證人丁○○在偵查中向檢察官所為之陳述
        ，且業經具結，願意負刑法偽證罪之刑責，經核尚無顯
        有不可信之情況，應有證據能力。
      (四)有關處理員警所制作之「道路交通事故現場圖」、「交
        通事故補充資料」、「交通事故談話紀錄表」等之證據
        能力為何，茲分述如下：
        1.依道路交通事故處理辦法第9 條第1 項、第2 項規定
          ：「警察機關對道路交通事故現場，應就下列事項詳
          加勘察、蒐證、詢問關係人，據以分析研判：一事故
          地點、通向、交通情況及周圍環境狀況。二地面因事
          故形成之各項痕跡及散落物狀況。三駕駛人身心狀況
          與人、車損傷之痕跡、程度及附著物之狀況。四事故
          當事人、車輛位置及形態。五事故過程中之人、車動
          態及各關係地點。」（第1 項）、「前項各款之勘察
          、蒐證，應儘量使事故當事人及證人在場說明，並以
          現場圖及攝影作成紀錄，詳實填寫道路交通事故調查
          報告表，對事故當事人及證人陳述作成紀錄或筆錄。
          現場圖由當事人或在場人簽名。」（第2 項）
        2.有關「道路交通事故現場圖」部分，本院核其內容，
          有關發生時間、肇事經過、肇事車輛行車方向等，均
          係依被害人戊○○之陳述所繪製及記載，應屬被告以
          外之人於審判外之陳述，參諸同法第159 條第1 項之
          規定，不具證據能力。至於該現場圖繪製有關羅斯福
          路之車道寬、車道數等，經核均係在記載事發地點之
          周圍環境狀況，亦係處理員警依前開規定所應記載之
          勘察結果，而處理員警亦有忠實記載其勘察之結果，
          準此，此部分之記錄，依同法第159 條之4 第1 款規
          定，得為證據。
        3.有關「交通事故談話紀錄表」部分，本院核其內容，
          亦係依被害人戊○○之陳述所記載，應屬被告以外之
          人於審判外之陳述，參諸同法第159 條第1 項之規定
          ，不具證據能力。
        4.有關「交通事故補充資料」部分，其中有關「雙方車
          輛損壞部位及詳細情形」、「肇事當事人受傷情形」
          乃係處理員警前開規定在職務上所製作，記載肇事當
          時車輛實際受損之客觀情事及當事人之受傷部位等書
          面資料，因員警有據實記載之義務，且純粹就外觀所
          目擊之情況為勘察、蒐證而作真實記載，性質上可信
          性極高，且歷經相當時日，意欲使真實情形重現，勢
          不可能，實有尊重現場處理員警目擊當時客觀狀態所
          作之記載之必要性，準此，前開「交通事故補充資料
          」依同法第159 條之4 第1 款規定，得為證據。
  三、本院查：
      (一)前開事實，業據被害人戊○○於檢察官偵查時（見偵卷
        第10頁）及本院審理時（見本院卷第1 宗94年7 月25日
        審判筆錄）、告訴人己○○於本院審理時（同前審判筆
        錄）具結證稱明確。證人丁○○於93年7 月5 日接受警
        察詢問時亦供稱：「我是於93年6 月16日22時39分許騎
        乘牌照VIU-925 號在台北市○○○路與羅斯福路口機車
        待轉區，目睹重機牌照KP7-738 號駕駛人戊○○與重機
        牌照N36-917 號車由羅斯福路南往北行駛至和平路口，
        發生車禍」、「我有記住當時是重機牌照KP7-738 號兩
        人共乘與重機車牌照N3 6-917號一人騎乘兩輛重機車發
        生車禍。當時重機車牌照KP7-738 號行駛於第四車道而
        重機車牌照N36-917 號行駛於第三車道，於和平東路與
        羅斯福路口機車駛進第四車道內，導致重機車牌照KP7-
        73 8號倒地，造成KP7-738 號駕駛人戊○○、己○○多
        處擦傷．．．」等語，復於93年10月31日接受警察詢問
        時供稱：「我當時確實目睹重機牌照KP7-738 號與重機
        牌照N36-917 號在由羅斯福路與和平路口發生車禍」等
        語；另於檢察官偵查時亦為與警詢相同意旨之供稱：被
        撞的人在羅斯福路南往北的內側，撞的人跟他同向，要
        到待轉區○○○○○路，被撞的要直走，所以才發生擦
        撞等語；而被告亦自承其當天確實有騎乘系爭機車從旁
        邊經過，我有聽到有人跌倒的聲音，且有回頭等語（見
        本院卷第1 宗94年7 月25日審判筆錄第10頁、第2 宗94
        年11月15日審判筆錄第2 頁），顯見告訴人己○○、被
        害人戊○○、證人丁○○證稱：系爭肇事乃係被告騎乘
        系爭機車擦撞到被害人戊○○所騎乘之前開機車之情，
        尚非子虛，應可採信。
      (二)雖然被告之辯護人辯稱：證人丁○○之警詢筆錄乃係被
        告以外之人於審判外之陳述，不具證據能力；惟查：
        1.刑事訴訟法第159 條之2 明文規定：「被告以外之人
          於檢察事務官、司法警察官或司法警察調查中所為之
          陳述，與審判中不符時，其先前之陳述具有較可信之
          特別情況，且為證明犯罪事實存否所必要者，得為證
          據。」，亦即並非被告以外之人之警詢筆錄均不具有
          證據能力。是以，若被告以外之人於警詢中之陳述，
          與審判中之陳述有所不符時，且其先前之陳述具有較
          可信之特別情況，又為證明犯罪事實存否所必要者，
          例外具有證據能力。
        2.證人丁○○雖於警詢時供稱其有目睹本件系爭肇事經
          過，然證人丁○○於本院審理時卻證稱：其是先聽到
          碰撞聲音等語（見本院94年9 月27日審判筆錄第6 頁
          ），衡諸常情，兩車碰撞往往都是在一剎那之間，證
          人丁○○如依其所言，既係先聽到碰撞聲音，則其到
          底有無目睹本件系爭肇事兩車間如何發生擦撞，即生
          疑義，經核已與其己在前開警詢之陳述有所不符。
        3.所謂「可信之特別情況」，係指陳述時之外部客觀情
          況值得信用保障者而言，即指某些陳述係在特別可信
          之情況下所為時，虛偽陳述之危險性不高，故縱係在
          審判外之陳述，或未予當事人之反對詰問權，仍得承
          認其有證據能力。查證人丁○○於本件系爭肇事發生
          時，剛好路過該路口，原本可以撒手不管，卻仍見義
          勇為，主動折返事發地點，告知告訴人己○○、被害
          人戊○○2 人其已記下車牌號碼，而證人丁○○與被
          告亦素不相識，證人丁○○實無虛編事實，徒勞往返
          警察局及往後之偵審程序，故意誣陷被告之必要，況
          且，證人丁○○僅是剛好路過而事不關己之旁觀者，
          對於事發當時之來龍去脈，如距離事發之時間越久，
          衡諸常情，其記憶亦勢將日益模糊，反之，距離事發
          之時間越近，對證人丁○○而言，必將更能顯現事發
          當時之原貌，再者，參之證人丁○○於本院審理時之
          證稱（見前開審判筆錄第5 頁），其目擊本件系爭肇
          事時所站立之位置，乃係在和平東路上之機車待轉區
          後面，其視線必將看到系爭肇事發生之過程，本院綜
          合證人丁○○之觀察、記憶、表達能力及有無故意虛
          編事實偽證陷害被告之各種因素判斷，證人丁○○前
          開警詢時之供述，當有可信之特別情況。
        4.參之證人丁○○於本院審理時供稱：「應該看之前警
          局之筆錄比較準。現在有些我已經忘了，我可能靠著
          想像去回答問題」等語（見前開審判筆錄第8 頁），
          則證人丁○○就前開目擊情形，顯已記憶模糊，而不
          能使其就待證事實之事項重新再為陳述，亦無從讓當
          事人對其行使詰問，又證人丁○○於前開警詢之供稱
          ，對待證事實之證明是不可或缺的，則證人丁○○於
          前開警詢之供稱，經核乃係證明犯罪事實存否所必要
          。
        5.基上，證人丁○○前開警詢之供稱，具有證據能力，
          被告之辯護人所辯，尚有誤會，不足採憑。
      (三)被害人戊○○所騎乘之前開機車，因被告之擦撞而重心
        不穩，而人車倒地，被害人戊○○因此而受有左腰、左
        上臂、右手肘、左膝等多處擦挫傷，告訴人己○○則受
        有右側遠端橈骨骨折及多處擦挫傷等傷害，有三軍總醫
        院附設民眾診療服務處所簽具之診斷證明書2 紙在卷可
        稽，足證被害人戊○○、告訴人己○○確因前開肇事而
        受傷至明。
      (四)此外，復有「道路交通事故現場圖」所繪製有關羅斯福
        路、和平東路口之周圍環境狀況，「交通事故補充資料
        」中，有關記載「雙方車輛損壞部位及詳細情形」、「
        肇事當事人受傷情形」等資料在卷可稽。
      (五)被告騎乘系爭機車意欲轉至和平東路上之機車待轉區，
        而在羅斯福路口南往北方向之第三車道變換至第四車道
        時雖有擦撞到被害人戊○○所騎乘之機車，已如前述，
        參以卷附之前開2 部機車相片（共16幀），顯示2 部機
        車並未因系爭肇事而有明顯凹損之現象，而被告尚能騎
        乘系爭機車至和平東路上之機車待轉區待轉，被害人戊○○所騎乘之機車則人車倒地受傷，本院綜合前開證據
        判斷，被告之擦撞點，應當係以被害人戊○○於本院審
        理時所稱之「左前方輪胎」等語（見前開審判筆錄第7
        頁），較為可採。
      (六)被告之擦撞行為雖屬輕微，惟依被告與被害人戊○○所
        騎乘之機車乃係分別行駛在羅斯福路上，2 部機車當係
        在動態之狀態下保持平衡，是以，當2 部機車在動態平
        衡之狀態下發生擦撞行為，以被害人戊○○所騎乘之機
        車在擦撞後已因重心不穩而人車倒地之情況，衡諸一般
        經驗法則，被告騎乘系爭機車在擦撞之當下，必將會有
        所感覺，亦即系爭機車會因此有不平衡之晃動，被告一
        定會知悉前開擦撞行為，準此，被告豈有不知發生系爭
        肇事之理？而此，亦可從被害人戊○○於本院審理時證
        稱：當時我有叫她停，在待轉區那邊，她有回頭看，我
        比手勢叫她停，但她沒有停等語（見前開審判筆錄第8
        頁）益證之。其辯稱不知云云，孰人能信！復查，被害
        人戊○○所騎乘機車，因前開被告之擦撞行為而人車倒
        地，以機車在動態行駛中，因突如其來之擦撞行為，造
        成重心不穩而人車倒地，在機車是「人包鐵」之情形下
        ，跌倒在地直接磨擦到柏油路面之被害人戊○○及告訴
        人己○○2 人，豈有不受傷之理？而被告亦有聽到有人
        跌倒的聲音，且有回頭等情，已如前述，則以被告已年
        滿20歲，現就讀大學，且能騎乘機車行駛在馬路上之智
        識程度，必當知悉倒地被害人戊○○、告訴人己○○2
        人必會受傷，是其辯稱：其不知鄭、龐2 人有受傷云云
        ，顯係事後卸責之詞，不足採信。
      (七)綜上，被告明知於前開時、地騎乘系爭機車，意欲駛進
        和平東路之待轉區待轉時，就在羅斯福路之第三車道上
        要駛進第四車道時，未注意兩車併行之間隔，並隨時採
        取必要之安全措施，而輕微擦撞到行駛在同向第四車道
        上由被害人戊○○所騎乘之前開機車左前輪胎，而被告
        明知騎乘該機車之人已倒地受傷，卻不下車察看，仍趁
        和平東路往西之號誌變綠燈時，逕自往和平西路方向駛
        離，被告確有駕駛系爭機車肇事而逃離現場之犯意，毋
        庸置疑，其肇事逃逸犯行，堪以認定。
  四、對於被告之辯解、辯護人之辯護，本院或認為不能採信，
      或認為難為被告有利認定之依據，除前開所述之證據外，
      茲再補述理由如下：
      (一)證人丁○○並非未目睹本件肇事發生經過，而本件亦非
        僅以被害人戊○○、告訴人己○○之證述為唯一證據，
        均已如前述，被告之辯護人前開質疑，均無所據。
      (二)被告未在擦撞到被害人戊○○所騎乘之前開機車後，即
        沿羅斯福路逕行逃逸，反而仍在和平東路口之機車待轉
        區停留待轉，再沿和平東路往西行駛云云，只能彰顯被
        告於肇事後離開現場所行駛之方向，而被告明知前開肇
        事卻仍在和平東路口之機車待轉區停留數秒等待號誌燈
        之變化，亦只能表示被告對於事發之冷漠與事不關己之
        處理態度，均尚難據此即認被告無肇事致人受傷後逃逸
        之故意。
      (三)按證人係憑藉其個人對事發當時所見所聞之記憶及理解
        ，事後加以陳述，惟通常一般人之認知及記憶的運作，
        與電視或錄影帶、照相機隨時均能如實重現事件之特性
        迥然不同，一般人縱令刻意記憶並立時陳述複誦，尚且
        無法鉅細靡遺描述事件發生之全部細節，遑論人類之記
        憶及理解能力與機器不可同日而語，隨著時間的消逝及
        個人記憶力優劣之差異，不僅事件之記憶隨時間經過而
        逐漸淡忘，2 以上不同個體，對於同一事件之描述，亦
        受制對事件注意力、記憶力及理解力不同，對於事件之
        細節描述部分，絕無可能毫無差池，此莫非係供述證據
        之特性之一，自非可僅以細微陳述不一，遽全盤捨棄其
        供述證據而不採，查被害人戊○○、告訴人己○○2 人
        雖就系爭肇事之撞擊點為何，前者曾證稱係由左後方擦
        撞（警詢）、又證稱係左前方被撞（偵查）、繼而證稱
        係左前輪胎被撞（本院審理），後者曾證稱係由左後方
        擦撞（警詢）、又證稱係由後面撞（偵查）、繼而證稱
        係撞到左膝蓋處（本院審理），互核確有不符，然查，
        被害人戊○○騎乘前開機車搭載告訴人己○○行駛在台
        北市○○○路上，突如其來遭到被告騎乘機車之擦撞，
        對於如此突兀之事件，就在發生肇事事件之那一剎那，
        即使在場旁觀之第三者，亦很難精確描述出系爭肇事之
        撞擊點，又如何強求事後已人車倒地之鄭、龐2 人能夠
        精確描述之，況且，被害人戊○○乃前開機車之駕駛者
        ，告訴人己○○係被載者，鄭、龐2 人所目擊、感受之
        角度完全不同，則其2 人所述會有所不同，亦是情理之
        常，尚非難以想像，再者，被告確有前開之擦撞行為，
        已為被害人戊○○、告訴人己○○、證人丁○○所供述
        一致之事實，而被告確有擦撞到被害人戊○○所騎乘前
        開機車之左前輪胎，已如前述，是以，縱使鄭、龐2 人
        確有前開互有不符之供述，亦不足以據此即全盤否認其
        等2 人前開證述之可信性。
      (四)被告騎乘系爭機車乃係擦撞到被害人戊○○所騎乘前開
        機車之左前方輪胎，則以機車輪胎乃非硬體之物，且兩
        車擦撞力道亦屬輕微，則系爭機車無碰撞痕跡，亦屬當
        然，尚難以據此為被告有利認定之依據。
  五、本件事證既已明確，被告聲請傳喚證人鄭金貴（台北市政
      府警察局大安分局員警），證明被害人戊○○、告訴人己○○在本院審理中之供述有明顯違誤之處，另聲請將系爭
      機車與被害人戊○○所騎乘之前開機車送中央警察大隊交
      通系鑑定，鑑定雙方是否有碰撞之情形云云，經核均無必
      要，附此敘明。
  六、論罪科刑的理由：
      (一)核被告所為，係犯刑法第185條之4之肇事逃逸罪。
      (二)本院審酌被告年紀輕輕，甫滿20歲，經歷此一車禍事件
        ，不知面對處理，反而選擇逃避不理不睬，任憑受傷者
        自求多福，犯罪後仍然矢口否認，毫無悔意等情狀，本
        應予重懲，惟念及受傷者即被害人戊○○、告訴人己○○2 人事後已有就醫，而非陷於不可測之危險，且被害
        人戊○○於警詢時即表明不提出告訴，告訴人己○○部
        分，亦於事後與被告達成和解，由被告賠償告訴人己○○新台幣14萬元等一切情形，量處如主文所示之刑，以
        資懲儆。
      (三)被告未曾受有期徒刑以上刑之宣告，有台灣高等法院被
        告前案紀錄表在卷可稽，參諸被告現仍在學，業據輔佐
        人即被告之父親具狀供述明確，本院相信被告經此機會
        教育後，應知警惕，當無再犯之虞，因認對其所宣告之
        刑，以暫不執行為適當，爰併予宣告緩刑2 年，以勵自
        新。
貳、公訴不受理部分：
  一、公訴意旨略以：被告乙○○於前開時間，駕駛系爭機車沿
      台北市○○○路由南往北方向行駛，行經台北市大安區○○○路與和平東路口，因欲左轉和平西路往西行駛，而欲
      於羅斯福路之待轉區左轉待轉時，本應注意車前狀況，並
      隨時採取必要之安全措施及行車間隔，且按當時情形，顯
      無不能注意之情事，竟疏未注意，不慎擦撞同向前方由被
      害人戊○○所騎乘，其後搭載告訴人己○○之車牌號碼KP
      7 －738 號重型機車，致被害人戊○○、告訴人己○○人
      車倒地後，告訴人己○○受有右側遠端橈骨骨折及多處擦
　　　挫傷等傷害，因認被告尚涉犯刑法第284 條第1 項前段之
      過失傷害罪名等語。
  二、按告訴乃論之罪，告訴人於第一審辯論終結前得撤回其告
      訴，又告訴經撤回者，應諭知不受理之判決，刑事訴訟法
      第238條第1項、第303條第3款定有明文。
  三、本件告訴人己○○告訴被告過失傷害案件，起訴書認被告
      係觸犯刑法第284 條第1 項前段之罪，依同法第287 條前
      段之規定，須告訴乃論。
  四、茲據告訴人己○○於本院審理時具狀撤回其告訴，有其撤
      回告訴狀在卷可稽（本院卷第2 宗），揆諸首開說明，應
      諭知公訴不受理之判決。
據上論斷，應依刑事訴訟法第299 條第1 項前段、第303 條第3
款、刑法第185條之4、第74條第1款判決如主文。
本案經檢察官黃紋綦到庭執行職務
中　　華　　民　　國　　94　　年　　11　　月　　30　　日
　　　　　　　　　刑事第七庭  審判長法　官　梁耀鑌
                                    法  官  蕭清清
                                    法  官  蔡守訓
以上正本證明與原本無異。
如不服本判決，應於判決送達後10日內向本院提出上訴狀（應抄
附繕本）。告訴人或被害人如對於本判決不服者，應具備理由請
求檢察官上訴，其上訴期間之計算係以檢察官收受判決正本之日
期為準。
                                    書記官  廖純瑜
中　　華　　民　　國　　94　　年　　11　　月　　30　　日
附錄本案論罪科罰條文：
中華民國刑法第185條之4
駕駛動力交通工具肇事，致人死傷而逃逸者，處 6 月以上 5 年
以下有期徒刑。
